臺灣臺中地方法院刑事判決　　　　　　　　　　　　九十一年度易字第二一九三號
　　公　訴　人　台灣台中地方法院檢察署檢察官
　　被　　　告　甲○○
右列被告因詐欺案件，經檢察官提起公訴（九十一年度偵字第八九一○號），本院判
決如左：
    主  文
甲○○連續意圖為自己不法之所有，以詐術使人將本人之物交付，處有期徒刑陸月，
如易科罰金，以參佰元折算壹日。緩刑貳年。
    事  實
一、甲○○曾於民國（下同）七十六年六月二十九日因貪污案件，經最高法院判處有
    期徒刑七年六月，褫奪公權四年確定，嗣於八十年一月一日減刑為有期徒刑三年
    四月，褫奪公權一年九月，旋於八十一年九月九日縮短刑期假釋出監，並於八十
    二年七月七日假釋期滿執行完畢（不構成累犯）。惟其不知警惕，復明知自己財
    務狀況不佳，竟基於意圖為自己不法所有之概括犯意，先於八十七年十二月下旬
    某日，在師範大學員工宿舍交誼廳，向乙○○佯稱擔任國立台灣大學（以下簡稱
    台大）教授，並出示載明「國立台灣大學教授早稻田大學交換研究員文學博士甲
    ○○」之影印名片一紙予乙○○，以及提出日本「國民健康保險被保險者證」一
    紙供乙○○觀覽，並向乙○○稱薪資約新台幣二十萬元左右等語，而使乙○○誤
    認甲○○之身分地位，為有資力之人，致陷於錯誤而接受甲○○投保慶豐人壽公
    司人壽保險及為甲○○之女林蓁君投保國華人壽保險公司人壽保險，甲○○復以
    現僅有日幣而無新台幣為由告知乙○○，乙○○旋同意代墊前開二種壽險第一期
    保險費共計新台幣（下同）十一萬三千零十元，甲○○復承前開犯意，於八十七
    年十二月二十四日起至九十年二月九日止，在師範大學員工宿舍交誼廳等地，為
    博得乙○○同情而分別以「欲回日本辦理退休，現在手頭不方便」、「退休尚未
    辦妥，手頭不方便」、「妻子及女兒住院亟需用錢」、「自己身體不適在日本開
    刀住院亦須用錢」等語，向乙○○借貸二千元至十萬元不等之金額，共達一百九
    十八萬一千元，並再次要求乙○○代墊前開甲○○所投保之慶豐公司人壽保險第
    二期及第三期保險費計六萬六千七百三十二元，乙○○因持續誤認甲○○係台大
    教授，為有資力之人，而陷於錯誤，先後以現金交付或匯款方式，借款予甲○○
    或為其代墊保險費，甲○○向乙○○共詐得二百十六萬零七百四十二元。事後甲
    ○○即逃匿無蹤，不知去向，嗣經乙○○四處打聽發現甲○○係一退休公務員，
    始知受騙。
二、案經乙○○訴請臺灣臺中地方法院檢察署檢察官偵查起訴。
    理  由
一、訊據被告甲○○對其於前開時、地向告訴人乙○○要求投保前述人壽保險及向告
    訴人乙○○借款及代墊保險費等事實固坦承不諱，惟矢口否認有何詐欺取財之犯
    行，並辯稱：伊對與告訴人簽訂前開人壽保險契約知內容不甚瞭解，且伊係告知
    告訴人伊曾任台大教授，現任日本早稻田大學交換研究員，而卷附名片乃早稻田
    大學所印贈，伊僅依式加印使用，而保險費係告訴人主動代墊，當時告訴人已知
    伊正處於醫療費用及信用卡費用雙重壓力下，而仍願意代墊，至於借款乃民事借
    貸關係，並非施用詐術，且無詐欺之意云云。惟按刑法第三百三十九條第一項所
    謂之詐術，並不以欺罔為限，即利用人之錯誤而使其為財產之交付，亦不得謂非
    詐欺，最高法院二十四年上字第四五一五號判例可資參考。查：(一)前揭事實業據
    告訴人乙○○分別於偵查中及本院審理時指訴綦詳，並有甲○○名片影本二紙、
    匯款回條聯、匯款申請書、電匯通知書、電匯申請書、郵政匯款執據等件、人壽
    保險要保書及第一次保險費送金單影本各二紙在卷可參。雖被告提出其寄予告訴
    人之書函影本稱該書函中記載「曾任台大教授」等語，然就非學術界之告訴人而
    言其或有將之誤認為台大教授之可能，且被告與告訴人見面洽談保險投保之際復
    提出另一紙名片交予告訴人而其中亦明顯記載「國立台灣大學教授」，再參酌被
    告所投保之前開慶豐公司人壽保險要保書中亦記載被保險人甲○○服務機構國立
    台灣大學，職位教授，工作性質大學教授等情，縱該項內容係告訴人所記載，但
    亦足徵告訴人確認被告係台大教授，而被告於該要保書要保人欄及被保險人欄簽
    名之際，竟就前述錯誤記載不為明確指摘，揆諸前開判例要旨，被告顯有利用他
    人錯誤之故意，而給予錯誤之資訊，亦使告訴人及保險人就被保險人之身分地位
    及社經能力產生誤判；(二)其次，被告所辯該保險費係告訴人為獲取年底結算業績
    、佣金及爭取晉陞而主動代墊云云，但此情已為告訴人所否認，且保險業務員縱
    或有業績等壓力，而願意代墊「第一期保險費」使契約生效，已屬難能可貴，又
    豈有未清償前期保險費而繼續代墊保險費之理？是被告前開所辯，顯與常情有違
    ，自難採信。(三)再者，被告所辯借貸係民事糾葛云云，然查，民間借貸固屬民事
    糾紛，但本件被告多次向告訴人告貸之際，均係分別以「欲回日本辦理退休，現
    在手頭不方便」、「退休尚未辦妥，手頭不方便」、「妻子及女兒住院亟需用錢
    」、「自己身體不適在日本開刀住院亦須用錢」等語，向告訴人借貸，而告訴人
    誤認其為大學教授，應有能力清償，復憐其當時情狀，而連續貸與現金，反觀被
    告向告訴人誆稱欲返回日本辦理退休事宜，返台後必定清償借款及代墊款等語，
    實則被告雖多次往返日台，但返台後卻絲毫未清償前開代墊款及借款，期間長達
    二年多，且於八十八年十二月初起至八十九年十月底止，雖曾停留在台灣，但卻
    逃避告訴人之催討致告訴人追討無門等情，亦足徵被告於告貸及投保之初即提供
    並利用他人所獲悉錯誤之訊息，以及利用他人之同情心而顯有不法所有之意圖。
    (四)綜上所述，被告被告前開所辯，無非事後圖卸刑責之詞，不足採信。本件事證
      明確，被告犯行洵堪認定。
二、核被告所為，係犯刑法第三百三十九條第一項之詐欺取財罪。其先後多次詐欺取
    財之犯行，時間緊接，犯罪構成要件相同，顯係基於概括犯意反覆為之，為連續
    犯，應依刑法第五十六條規定以一罪論，並加重其刑。爰審酌被告犯罪之動機、
    目的，及以提供錯誤訊息和利用他人同情心之手段，其所詐得之財物價值與金錢
    數量等犯罪所生之危害及其犯罪後猶飾詞卸責之態度等一切情狀，量處如主文所
    示之刑，並諭知易科罰金之折算標準。末查被告前雖曾受有期徒刑以上刑之宣告
    ，惟執行完畢後，五年內未曾受有期徒刑以上刑之宣告，業據其陳明在卷，復有
    台灣高等法院被告全國前案紀錄表及台灣台中地方法院檢察署刑案資料查註紀錄
    表各一份附卷可稽，其有意分期清償前開詐騙款項，並獲得告訴人諒解而雙方達
    成和解，經此科刑教訓，當已足資警惕，而無再犯之虞，本院因認前所宣告之刑
    ，以暫不執行為適當，併予宣告緩刑二年，以啟自新。
三、據上論斷，應依刑事訴訟法第二百九十九條第一項前段，刑法第五十六條、第三
    百三十九條第一項、第四十一條第一項前段、第七十四條第二款，罰金罰鍰提高
    標準條例第一條前段、第二條，判決如主文。
中      華      民      國    九十一    年      十      月     十八     日
                    臺灣臺中地方法院刑事第七庭
                                    法  官  夏  一  
右正本證明與原本無異。
如不服本判決，應於送達後十日內向本院提出上訴狀(須附繕本)，上訴於台灣高等
法院台中分院。
                                    書記官
中      華      民      國    九十一    年      十      月     十八     日
附論罪科刑法條
刑法第三百三十九條第一項：
意圖為自己或第三人不法之所有，以詐術使人將本人或第三人之物交付者，處五年以
下有期徒刑、拘役或科或併科一千元以下罰金。
